【裁判字號】    95,抗更(一),2
【裁判日期】    950831
【裁判案由】    聲明異議
【裁判全文】
臺灣高等法院臺南分院民事裁定  95年度抗更(一)字第2號
抗告人  甲○○
代理人  林崑地  律師
上列抗告人因台灣嘉義地方法院89年度執字第4827號債權人甲○
○與債務人乙○○間票款執行強制執行聲明異議事件，對於中華
民國94年7月29日同院所為94年度執聲字第14號裁定提起抗告，
經最高法院發回更審，本院裁定如下：
    主    文
原裁定廢棄。
    理    由
一、抗告人聲明異議及抗告意旨略以：原執行法院於91年1月29
    日，以89年度執字第4827號，對嘉義縣民雄鄉○○○段147
    地號地目田面積6961平方公尺所有權應有部分1/6（下稱系
    爭土地），以底價金額新臺幣（下同）3,481,000元，實施
    第一次拍賣，無人應買，伊於當日到場表示願以底價承受，
    經執行法院核准承受載明執行筆錄，並進行拍定後之「通知
    債務人、查土地增值稅、通知共有人及命補不足部分之價金
    」，因共有人未行使其優先購買權，且執行法院以伊債權較
    承受金額高即核發權利移轉證明書，並已辦畢所有權登記，
    執行程序即已終結。嗣執行法院在執行程序終結後，以債權
    人臺灣土地銀行股份有限公司（下稱土地銀行）持本院91年
    10月15日所為90年度上易字第152號確定判決參予分配，執
    行法院以伊未繳納應優先分配與土地銀行之價款78萬元為由
    ，於93年12月30日撤銷伊之承受，顯屬不當等語。原裁定駁
    回其異議，尚有未洽，提起抗告，求為廢棄原裁定及上開廢
    棄承受程序之裁定。
二、經查：
    (一)本件債務人乙○○為擔保債務之清償，以系爭土地為標的
      ，於86年1月20日設定78萬元之第1順位抵押權予土地銀行
      ，復於87年8月17日及89年3月13日設定300萬元及70萬元
      之第2、3順位抵押權予抗告人；其後因土地銀行作業疏失
      而塗銷其抵押權登記，由抗告人為第1、2順位抵押權人。
      嗣抗告人持原法院88年度票字第1688號本票裁定及確定證
      明書聲請原執行法院以89年度執字第4827號強制執行債務
      人乙○○所有系爭土地。執行法院於91年1月29日，以底
      價金額3,481,000元實施第一次拍賣，無人應買，抗告人
      當日到場表示願以底價承受，執行法院准予承受，並批示
      ：准予承受、通知債務人、查土地增值稅、通知共有人行
      使優先購買權、命補不足部分之價金，在執行筆錄載明。
    (二)嗣因土地銀行於91年2月21日提出台南地院89年度訴字第
      906號民事判決影本乙份為證，以伊第一順位抵押權存否
      尚有爭執待另案法院審判，聲明不准抗告人以債權折抵、
      暫緩發給權利移轉證書、暫緩實行分配等項。執行法院通
      知兩造於91年3月27日到庭，諭知無停止原因仍應繼續執
      行程序，土地銀行表示無意見。旋即批示：發給權利移轉
      證書、通知債務人將書據交與買受人、塗銷登記、作分配
      表。執行法院於91年4月16日核發權利移轉證書（抗告人
      於同月19日收受），並函請嘉義縣大林地政事務所（下稱
      大林地政所）塗銷查封及抵押權登記，准由抗告人辦理所
      有權移轉登記。大林地政所函復於同月23日辦畢塗銷查封
      及抵押權登記；抗告人並於91年5月15日辦理所有權移轉
      登記，有土地登記簿謄本在卷可按。
    (三)嘉義縣稅捐稽徵處民雄分處（下稱嘉縣稅捐處）於91年5
      月6日函稱本件應納土地增值稅649,548元，應於承買人所
      繳價款內優先代為扣繳。而土地銀行又於91年10月24日以
      伊對系爭土地第一順位抵押權回復原狀業已取得本院90年
      度上易字第152號勝訴判決為由，聲請執行法院命抗告人
      在伊第一順位抵押權範圍內補繳承受土地案款並應優先受
      分配。並於91年11月15日補嘉義地方法院89年訴字第906
      號民事判決及確定證明書。原執行法院於同年11月20日即
      命抗告人7日內補繳承受價金3,481,000元。抗告人則於91
      年12月5日聲請駁回土地銀行參與分配之聲請。
    (四)執行法院於92年1月16日函請抗告人7日內補繳價金（土地
      增值稅）649,548元。因抗告人均未繳納，執行法院即於
      92年1月28日函請大林地政所禁止抗告就系爭土地辦理設
      定、移轉或為其他處分；再函請抗告人3日內繳清，並附
      知逾期未繳即撤銷承受再行拍賣。抗告人逾期未繳納，執
      行法院仍於92年2月17日裁定撤銷抗告人之承受程序，抗
      告人提起抗告，為本院92年度抗字第213號裁定所廢棄。
      而執行法院又於92年6月27日函請抗告人7日內繳納土地增
      值稅價金649,548元。抗告人於92年7月25日以伊聲明承受
      系爭土地時已提出民雄鄉出具系爭土地係作農業使用證明
      書為證，不應課徵土地增值稅，無繳納必要為由，聲明異
      議。並以執行程序業已終結，聲請塗銷執行法院92年1月
      28日禁止處分登記。其後嘉縣稅捐處於93年3月30日函稱
      抗告人申請本件拍賣系爭土地不課徵土地增值稅，經核尚
      合規定，土地增值稅更正為0元。執行法院即於93年4月26
      日函請大林地政所塗銷禁止處分登記。
    (五)其後，執行法院於93年8月16日復函請抗告人7日內繳清價
      金771,099元，逾期不繳將再行拍賣，並應負擔其差額。
      抗告人逾期未繳納，執行法院於93年12月30日裁定撤銷抗
      告人於91年1月29日對系爭土地之承受程序。
    以上各情，業經本院調閱臺灣嘉義地方法院93年執聲字第44
    號、89年度執字第4827號票款執行案卷、本院92年度抗字第
    213號、94年度抗字第86、87號卷查核無訛。
三、又查在抗告人於89年7月27日具狀向執行法院聲請強制執行
    後，除應徵執行標的之土地增值稅649,548元（在嘉縣稅捐
    處於93年3月30日始函復時始稱免徵）外，另抗告人於89年9
    月27日提出他項權利證明書、抵押權設定契約書正本各一份
    具狀聲明參與分配行使抵押權；案外人土地銀行於89年10月
    18日提出原審法院他項權利證明書、抵押權設定契約書正本
    各一份、借據影本、89年度訴字第543號民事判決及確定證
    明書影本各一紙為據，具狀聲明就借款債權636,052元及利
    息違約金參與分配聲明行使抵押權；嘉縣稅捐處於92年2月
    10日就地價稅款債權具狀聲明參與分配；土地銀行復於93
    年4月27日提出原審法院92年度聲字第26號民事確定訴訟費
    用額裁定及確定證明書正本各一份聲明請求優先受分配。
    (一)按因強制執行所得之金額，如有多數債權人參與分配時，
      執行法院應作成分配表，強制執行法第32條前段定有明文
      。又執行標的物為不動產，如拍賣之價金已交付債權人，
      執行程序始告終結。經查：本件強制執行，執行法院於91
      年1月29日准抗告人以底價金額3,481,000元承受前，既有
      土地銀行出參與分配，且就系爭土地應徵土地增值稅649,
      548元，在嘉縣稅捐處於93年3月30日函復免徵前，仍應先
      製作分配表列入分配，將承受所換得價金分配予債權人，
      在此之前，不能認執行業已終結。
    (二)次按依強制執行法第32條第1,2項、第34條第1,2項規定，
      他債權人參與分配者，應於標的物拍賣、變賣終結或依法
      交債權人承受之日一日前，以書狀聲明之。逾前項期間聲
      明參與分配者，僅得就前項債權人受償餘額而受清償。又
      有執行名義之債權人聲明參與分配時，應提出該執行名義
      之證明文件；依法對於執行標的物有擔保物權或優先受償
      權之債權人，應提出其權利證明文件聲明參與分配。
      1.嘉縣稅捐處就系爭土地應徵土地增值稅649,548元，已
        於93年3月30日函復免徵。又其係於抗告人（即債權人
        ）承受後之92年2月10日就有優先權（稅捐稽徵法第6條
        第1項）之地價稅稅款債權聲明參與分配，自僅得就其
        他債權人受償餘額而受清償（司法業務研究會第49期第
        16則）。
      2.土地銀行雖於89年10月18日具狀聲明參與分配，其雖提
        出他項權利證明書、抵押權設定契約書、借據影本、89
        年度訴字第543號民事判決及確定證明書影本各一紙為
        據，具狀聲明參與分配聲明行使抵押權。惟由抗告人89
        年7月28日聲請強制執行時之土地登記謄本（見執行卷
        第16頁），土地銀行之第一順位最高限額78萬元抵押權
        之登記業已塗銷（依本院90年度上易字第152號判決所
        載，係於89年5月18日塗銷登記），自無優先受分配權
        利。嗣土地銀行雖於91年2月21日提出台南地院89年度
        訴字第906號民事判決、於91年10月24日補提本院90年
        度上易字第152號民事判決、於91年11月15日補提嘉義
        地方法院89年訴字第906號民事判決及確定證明書。就
        土地銀行之上開第一順位最高限額抵押權登記，既早於
        89年5月18日即塗銷登記，其於91年10月15日本院以上
        開判決確定時，復未經回復該第一順位之抵押權登記，
        非所謂「有擔保物權或優先受償權之債權人」可比，本
        件土地銀行於89年10月18日持確定判決借款債權具狀聲
        明參與分配，僅得以一般債權受分配，無優先受償權。
        至於土地銀行於聲明承受後之93年4月27日提出原審法
        院92年度聲字第26號民事確定訴訟費用額裁定及確定證
        明書正本各一份聲明參與分配，揆諸上開說明，僅得就
        其他債權人受償餘額而受清償。
    (三)末按承受不動產之債權人，其應繳之價金超過其應受分配
      額者，執行法院應限期命其補繳差額後，發給權利移轉證
      書；逾期不繳者，依強制執行法第94條規定，固得再行拍
      賣。惟本件強制執行，除抗告人及土地銀行之借款債權63
      6,052元及利息違約金外，其餘參與分配之債權人，皆僅
      能就第一次分配表之餘額為分配。而土地銀行原第一順位
      抵押權既經塗銷未經回復，僅為普通債權；而抗告人為第
      1、2順位抵押權人，其抵押權所擔保之債權額共有370萬
      元。故本件執行法院所應製作之第一次分配表，其債權人
      所列之抗告人，其設定第1、2順位抵押權所擔保之債權額
      共有370萬元，較所承受之價金3,481,000元為高，復查無
      參與分配部分有支出送達郵費或執行費問題，於93年3月
      30日後自無再命抗告人補繳超過其應受分配額之價金之問
      題。
四、綜上，原執行法院再命抗告人繳納價金771,099元，從而，
    原裁定以抗告人逾期未繳為由，撤銷抗告人於91年1月29日
    對系爭土地之承受程序，其於94年7月29日以94年度執聲字
    第14號裁定駁回抗告人之聲明異議，即有未洽。抗告意旨指
    摘原裁定為不當，求予廢棄，自屬有理。
五、據上論結，本件抗告為有理由，爰依強制執行法第30條之1
    、民事訴訟法第492條，裁定如主文。
中    華    民    國    95    年    8    月    31     日
                  民事第二庭    審判長法  官  丁振昌
                                      法  官  吳上康
                                      法  官  李素靖
上為正本係照原本作成。
如不服本裁定，僅得於收受本裁定正本送達後10日內以適用法規
顯有錯誤為理由，向本院提出再抗告狀（須附繕本）依法應繳納
抗告費新台幣1千元，並委任律師為訴訟代理人，經本院許可後
始可再抗告於最高法院。
中    華    民    國    95    年    9    月     4     日
                                      書記官  陳昆陽
【附記】
民事訴訟法第495條之1第2項準用同法第466條之1第1、2項規定
：
(1)對於第二審判決上訴，上訴人應委任律師為訴訟代理人。但上
  訴人或其法定代理人具有律師資格者，不在此限。
(2)上訴人之配偶、三親等內之血親、二親等內之姻親，或上訴人
  為法人、中央或地方機關時，其所屬專任人員具有律師資格並
  經法院認為適當者，亦得為第三審訴訟代理人。
民事訴訟法第466條之2：
  上訴人無資力委任訴訟代理人者，得依訴訟救助之規定，聲請
  第三審法院為之選任律師為其訴訟代理人。
                                                 K


司法院資訊處製作；財團法人民間司法改革基金會備份。
